臺灣臺中地方法院民事判決
110年度訴字第2925號
原      告  峰實建設實業有限公司

法定代理人  郭信宏  
訴訟代理人  游雅鈴律師
複  代理人  蔡旻樺  
被      告  賴佳慶  

被      告  鼎虹營造股份有限公司

法定代理人  劉秀津  
上列當事人間請求分割共有物事件，本院於民國111年7月19日言
詞辯論終結，判決如下：
    主    文
兩造共有坐落臺中市○○區○○段00000地號（面積29平方公尺）、
同段487-4地號（面積76平方公尺）、同段487-9地號（面積10平
方公尺）地號土地，應予合併分割，由原告及被告鼎虹營造股份
有限公司分別共有取得，應有部分各二分之一。各共有人應按如
附表二所示之金額互為金錢補償。
訴訟費用由兩造依附表一應有部分比例欄所示比例負擔。
    事實及理由
甲、程序方面：
一、按共有人中之被告一人將應有部分移轉予原告時，原告應承
    當該被告之訴訟上地位，但因原告承當時，就其承當之部分
    已無兩造對立關係，故原告撤回該共有人之訴訟，於法並無
    不合（最高法院97年度台上字第2105號判決意旨參照）。次
    按訴訟繫屬中為訴訟標的之法律關係，雖移轉於第三人，於
    訴訟無影響；前項情形，第三人經兩造同意，得聲請代移轉
    之當事人承當訴訟；僅他造不同意者，移轉之當事人或第三
    人得聲請法院以裁定許第三人承當訴訟，民事訴訟法第254
    條第1、2項定有明文。又按原告於判決確定前，得撤回訴之
    全部或一部，但被告已為本案之言詞辯論者，應得其同意，
    訴之撤回，被告於期日到場，未為同意與否之表示者，自該
    期日起；其未於期日到場或係以書狀撤回者，自前項筆錄或
    撤回書狀送達之日起，10日內未提出異議者，視為同意撤回
    ，民事訴訟法第262條第1項、第4項亦有明定。經查：
　㈠本件係於民國110年11月1日繫屬本院，共有人賴瑞訓、賴錕
    鈺、賴癸州、賴奕銓、賴張素月、張淑娥於起訴後將其等應
    有部分均移轉予原告及被告鼎虹營造股份有限公司（下稱鼎
    虹公司），原告及被告鼎虹公司業已於111年2月10日具狀聲
    明承當訴訟，並經被告賴瑞訓、賴錕鈺、賴癸州、賴奕銓、
    賴張素月、張淑娥於111年2月10日具狀表示同意（見本院卷
    第209、211、207、197至205、231頁）；另原告再於111年3
    月1日具狀撤回對被告賴瑞訓等6人之起訴等情（見本院卷第
    247頁），上開被告賴瑞訓等6人對於原告之撤回，自本院送
    達撤回通知之日起10日內均未表示異議（見本院卷第253至2
    63頁之送達證書），依民事訴訟法第262條第4項規定，視為
    同意撤回。
　㈡又原告原請求合併分割兩造所共有坐落臺中市北屯區水湳段4
    77-5、486、487-4、487-9等4筆地號土地，惟前開同段486
    地號土地經共有人間持分移轉後現由原告及被告鼎虹公司所
    共有（應有部分各2分之1），原告遂於111月3月1日以民事
    陳報暨變更訴之聲明狀陳稱系爭486地號土地已無與其他土
    地合併分割之必要，爰撤回此部分訴訟。此外，被告賴佳慶
    收受前揭變更訴之聲明狀後於111年4月20具狀表示同意兩造
    所共有坐落臺中市○○區○○段00000○00000○00000○0○地號土地
    （下稱系爭477-5、487-4、487-9地號土地）由原告及被告
    鼎虹公司共同取得，並同意受金錢補償等語，亦應視為同意
    撤回。　
二、再按不變更訴訟標的，而補充或更正事實上或法律上之陳述
    者，非為訴之變更或追加，民事訴訟法第256條定有明文。
    查本件原告訴之聲明雖迭經變更，然僅屬分割方法之變更，
    而分割共有物之訴，法院原不受兩造分割方案聲明之拘束，
    是前揭原告之聲明縱有更易，訴訟標的仍為共有物之分割，
    應認均屬補充或更正法律上之陳述，併此敘明。　
三、末按言詞辯論期日，當事人之一造不到場者，得依到場當事
    人之聲請，由其一造辯論而為判決。民事訴訟法第385條第1
    項前段定有明文。本件被告賴佳慶、鼎虹公司經合法通知，
    均未於最後言詞辯論期日到場，核無民事訴訟法第386條各
    款之情事，爰依原告之聲請而為一造辯論之判決。
乙、實體方面：
一、原告起訴主張：
　㈠系爭477-5、487-4、487-9地號土地為兩造所共有，應有部分
    比例詳如附表一之「應有部分比例」欄所示；又系爭477-5
    、487-4、487-9地號土地並無依物之使用目的不能分割之情
    形，且兩造間亦未訂有不分割之契約，然因兩造間未能就分
    割方法達成協議，是原告請求為裁判分割，符合法律規定，
    應予准許。
　㈡原告所主張之分割方案即系爭477-5、487-4、487-9地號土地
    合併分割，並由原告及被告鼎虹公司分別共有（應有部分為
    各2分之1），原告及被告鼎虹公司並依威名不動產估價師事
    務所之估價報告書內之「共有人應互補金額表」所示金錢補
    償被告賴佳慶等語。並聲明如主文所示。
二、被告賴佳慶、鼎虹公司均未於最後言詞辯論期日到庭，惟據
    其等先前具狀陳述均表達對原告所提之分割方案沒有意見（
    見本院卷第321、323頁）。
三、本院得心證之理由：
  ㈠按共有物之分割，依共有人協議之方法行之。分割之方法不
    能協議決定，或於協議決定後因消滅時效完成經共有人拒絕
    履行者，法院得因任何共有人之請求，命為下列之分配：一
    、以原物分配於各共有人，但各共有人均受原物之分配顯有
    困難者，得將原物分配於部分共有人。二、原物分配顯有困
    難時，得變賣共有物，以價金分配於各共有人；或以原物之
    一部分分配於各共有人，他部分變賣，以價金分配於各共有
    人。以原物為分配時，如共有人中有未受分配，或不能按其
    應有部分受分配者，得以金錢補償之。民法第824條第1、2
    、3項分別定有明文。是依上開規定，共有物之分割，可採
    原物分割予全體共有人或原物分割予部分共有人並金錢補償
    或變價分割或原物分割兼變價分割等方式行之。又共有人因
    共有物分割之方法不能協議決定，而提起請求分割共有物之
    訴，應由法院依民法第824條規定命為適當之分配，不受任
    何共有人主張之拘束；而定共有物分割之方法，固可由法院
    自由裁量，但以其方法適當者為限，須斟酌各共有人之利害
    關係、使用情形、共有物之性質及價值、經濟效用等，符合
    公平經濟原則（最高法院49年度台上字第2569號裁判意旨、
    同院90年度台上字第1607號裁判意旨參照）。經查，本件原
    告主張系爭477-5、487-4、487-9地號土地分別為兩造共有
    ，而各共有人之應有部分詳如卷附土地登記第一類謄本所示
    （見本院卷第273頁至283頁），且該3筆土地之土地使用分
    區均屬第三之二種住宅區，有臺中市政府都市發展區都市計
    畫土地使用分區證明書1紙在卷可稽，又系爭477-5、487-4
    、487-9地號土地並無不能分割之情形，而兩造間亦未訂有
    不分割之契約，惟被告賴佳慶所有持分因遭債權人華僑商業
    銀行股份有公司北台中分行為查封登記，致兩造間無法以私
    下買賣方式移轉持分等情，業據原告提出系爭477-5、487-4
    、487-9地號土地登記第一類謄本、地籍圖謄本、地籍套繪
    圖、街景照片及戶籍謄本等件為證，且上情復為被告等所不
    爭執。是原告基於上揭訴請合併分割系爭477-5、487-4、48
    7-9地號3筆土地，依上開規定，核無不合，應予准許。
  ㈡次按分割共有物係以消滅共有關係為目的，故法院於裁判分
    割共有土地時，除因該土地內部分土地之使用目的不能分割
    （如：共同使用之道路）或部分共有人明示仍願維持共有關
    係等情形外，應將土地分配與各共有人單獨所有，不得創設
    新的共有關係，此有最高法院91年度台上字第1795號判決要
    旨可資參考。查本件全體共有人均表示同意原告之分割方案
    （見本院卷第321、323頁），是依上開說明，自應依其等意
    願，即於分割後仍按原告及被告鼎虹公司應有部分之比例繼
    續保持共有關係。
  ㈢又按裁判分割共有物，屬形成判決，法院定共有物之分割方
    法，固應斟酌當事人之聲明、共有物之性質、經濟效用及全
    體共有人之利益等情，而本其自由裁量權為公平合理之分配
    ，但並不受當事人聲明、主張或分管約定之拘束（最高法院
    93年度台上字第1797號裁判要旨參照）；另按共有物分割應
    審酌共有人之應有部分比例，各共有人之意願，各共有人間
    有無符合公平之原則及整體共有人之經濟利益等因素為通盤
    之考量，以求得最合理之分割方法。而法院裁判分割時，原
    則上應採行原物分配於各共有人之方式；如以原物分配有事
    實或法律上之困難，始得採行變價分割或部分原物分割、部
    分變價分割之分割方式。經查，系爭477-5、487-4、487-9
    地號土地目前現況為鋪設水泥地面之空地，其上有移動式帆
    布車棚，且系爭477-5、487-4、487-9地號土地僅得經由同
    段486地號土地對外通行至大連路一段41巷及水湳路等情，
    有原告提出之系爭土地現狀照片7張（見本院卷第53頁及估
    價報告書之附件一）附卷可參，上情亦為兩造所不爭執，堪
    信原告此部分主張為真。是本院綜合審酌系爭3筆土地之位
    置、面積、使用現況及各共有人之意願，暨分割共有物之目
    的、經濟效益、公平均衡原則等一切因素，再斟酌兩造已達
    成共識，均同意採行如主文第一項所示之分割方案，雙方所
    分配土地面積均等而公平，無獨厚任一共有人且損及其他共
    有人權益之疑慮，揆諸上開規定及說明，足認原告主張如主
    文第一項所示，尚屬妥適。
  ㈣又按以原物為分配時，如共有人中，有不能按其應有部分受
    分配者，得以金錢補償之。民法第824條第3項所明定。故以
    原物為分配時，各共有人是否應為補償或受補償，均應以其
    所受分配者，是否已逾或少於其應有部分為斷，且補償金額
    之多寡，亦應以應有部分為計算之標準，且共有物原物分割
    而應以金錢為補償者，倘分得價值較高及分得價值較低之共
    有人均為多數時，該每一分得價值較高之共有人即應就其補
    償金額對於分得價值較低之共有人全體為補償，並依各該短
    少部分之比例，定其給付金額，方符共有物原物分割為共有
    物應有部分互相移轉之本旨（最高法院77年度台上字第65號
    、90年度台上字第2214號裁判要旨參照）。查系爭477-5、4
    87-4、487-9地號土地因合併分割後由原告與被告鼎虹公司
    願意維持共有，被告賴佳慶則表明不分配土地，同意以金錢
    補償。本院依原告聲請囑託威名不動產估價師事務所就原告
    與被告鼎虹公司各應補償被告賴佳慶之金額為鑑定，經該所
    以111年6月15日111威名第0000000000號函覆並檢送鑑定報
    告書及111年7月4日111威名第0000000000號更正函在卷（見
    本院卷第325、377頁及外放報告書）。本院審酌上開鑑定報
    告對於土地評估係採用比較法及土地開發分析法作為估價之
    方法，再經估價師現場勘查後，訪查當地鄰近地價，而作成
    估價報告（詳見估價報告書），核屬客觀可採。本院爰審酌
    前開估價結果，認各共有人應受補償金額及應付金額，分別
    按附表二所示，應屬適當。
  ㈤綜上所述，本件原告請求裁判分割系爭477-5、487-4、487-9
    地號土地，為有理由，應予准許。輔以系爭477-5、487-4、
    487-9地號土地所進行鑑價之鑑定報告書計算分割後互為找
    補之金額，較符合兩造之利益，爰判決如主文第一項所示。
四、末按因共有物分割事件涉訟，由敗訴當事人負擔訴訟費用顯
    失公平者，法院得酌量情形，命勝訴之當事人負擔其一部，
    民事訴訟法第80條之1定有明文。查本件為共有物分割事件
    ，在性質上並無訟爭性，縱令兩造互易其地位，裁判結果仍
    無不同，故令被告負擔全部費用顯失公平，本院審酌兩造共
    有土地之情形，認訴訟費用宜由兩造各依附表一即就系爭47
    7-5、487-4、487-9地號土地之原應有部分比例分擔，方屬
    事理之平，爰諭知如主文第二項所示。
中　　華　　民　　國　 111　　年　　 7　　月　　28　　日
                  民事第六庭    法  官  夏一峯
以上正本係照原本作成
如對本判決上訴，須於判決送達後20日之不變期間內，向本院
提出上訴狀。如委任律師提起上訴者，應一併繳納上訴審裁判
費。
中　　華　　民　　國　 111　　年　　 7　　月　　28　　日
                    　　　　　　書記官　陳建分
附表一：
編號 共有人 應有部分比例 備註  1 賴佳慶      1/20   2 鼎虹營造股份有限公司     19/40   3 峰實建設實業有限公司     19/40             合  計      1/1  
附表二：
            應付金額           ＼ 應受補金額 鼎虹營造股份有限公司 峰實建設實業有限公司   合    計         賴佳慶   290,202元   290,202元   580,404元         合  計   290,202元   290,202元   580,404元